臺灣板橋地方法院民事判決　　　　　　100年度家訴字第149號
原　　　告　包怡萍
訴訟代理人　包崇明
被　　　告　行政院國軍退除役官兵輔導委員會臺北縣榮民服務
　　　　　　處
法定代理人　雷台青
訴訟代理人　吳曉慧
　　　　　　賴建華
　　　　　　劉永芳
上列當事人間確認遺囑真偽事件，經本院於民國100年10月6日言
詞辯論終結，判決如下：
    主  文
確認楊金枝（民國○○年○月○日生，民國一百年四月十四日死
亡，身分證統一號碼：Ｆ00000000）於民國九十四年十
月某日所立如附件之自書遺囑為真正。
訴訟費用由被告負擔。
    事實及理由
一、原告起訴主張: (一)亡故榮民楊金枝乃大陸地區來台之單身國
    軍退除役官兵，於民國於100 年4 月14日死亡，其生前設籍
    新北市○○區○○街31巷34 -3 號，但實際居住在原告所有
    新北市○○區○○街19巷33號5 樓之頂樓加蓋處自力生活。
    其於94年10月間某日，向原告父親包昌國表示自覺身體狀況
    漸不如前，並感謝這20年來原告家族之照顧，尤其是其住在
    原告住處頂樓加蓋處期間，原告未向其收取任何房租水電費
    ，且視其如親人般照顧等語後，當場書立如附件之遺囑1 紙
    交付原告父親，內容表明其身故後所有一切財物及身後事宜
    均由原告繼承及全權處理。而原告因非楊金枝之法定繼承人
    ，故上開遺囑所載「由原告繼承」之真意，實係為遺贈。(二)
    今楊金枝已死亡，依台灣地區與大陸地區人民關係條例第68
    條及相關法令規定，被告即為單身死亡榮民楊金枝之遺產管
    理人，原告向被告聲請給付遺贈財產，被告卻否認該遺囑之
    真正，為此依民事訴訟法第247 條規定提起本訴等語。並聲
    明：如主文所示。
二、被告則辯稱: 原告所提附件之遺囑是否確為楊金枝所自書尚
    有爭執。又該遺囑僅記載年月，而無日期之註記；在該遺囑
    開頭「立遺囑人..」之「囑」字未在該行內，應屬於加字，
    卻未註明增字，並另行簽名；在該遺囑最後「特立比遺囑」
    ，文中有錯字未更正，是該遺囑不符合民法第1190條之自書
    遺囑之要式性，不生遺囑效力，另其中所述繼承，與遺贈之
    意有別等語，並聲明: 原告之訴駁回。
三、按退除役官兵死亡而無繼承人、繼承人之有無不明或繼承人
    因故不能管理遺產者，由主管機關管理其遺產，台灣地區與
    大陸地區人民關係條例第68條定有明文。又行政院核定之退
    除役官兵死亡無人繼承遺產管理辦法第4 條規定「亡故退除
    役官兵遺產，除設籍於行政院國軍退除役官兵輔導委員會（
    以下簡稱輔導會）所屬安置機構者，由該安養機構為遺產管
    理人外；餘由設籍地輔導會所屬之退除役官兵服務機構為遺
    產管理人」。查，原告主張楊金枝係大陸地區來台之單身退
    除役官兵，於100 年4 月14日死亡，生前設籍新北市○○區
    ○○街31巷34 -3 號，故被告依法為楊金枝遺產管理人之事
    實，業據原告提出死亡證明書影本1 紙為證，復為被告所不
    爭執，堪信為真實。
四、再按確認法律關係之訴，非原告有即受確認判決之法律上之
    利益者，不得提起；確認證書真偽或為法律關係基礎事實存
    否之訴，亦同，民事訴訟法第247 條第1 項定有明文。所謂
    「即受確認判決之法律上之利益」，係指因法律關係之存否
    不明確，致原告在私法上之地位有受侵害之危險，而此項危
    險得以對於被告之確認判決除去而言。原告主張遺囑人楊金
    枝所立如附件之自書遺囑為真正，經遺囑人之法定遺產管理
    人即被告否認，則原告之受遺贈之法律關地位即陷於不明確
    ，此項不利益自有以訴訟除去之必要，原告有即受確認判決
    之利益。查: 原告主張系爭遺囑為真正乙情，業據提出系爭
    遺囑原本為證，而系爭遺囑正本經與本院向行政院國軍退除
    役官兵輔導委員會台北榮民總醫院調取楊金枝於97年4 月8
    日簽立之手術同意書正本，及向中華電信股份有限公司台灣
    北區電信分公司新北營運處調取楊金枝於94年5 月25日簽署
    之行動電話業務申請書正本併送請法務部調查局問題文書鑑
    識實驗室鑑定結果，其認定遺囑上左、右2 處「楊金枝」筆
    跡，均與該2 份文件其上「楊金枝」筆跡筆劃特徵相似，研
    判兩類筆跡有可能出於同一人手筆等語，有該局鑑定書在卷
    可稽。復參以證人包昌國於100 年10月6 日到庭證稱: 「（
    問：上開遺囑為何會做成？）我有看過這份遺囑，立遺囑人
    楊金枝是在94年10月間左右書立，當時他因為身體狀況不好
    ，有心臟病、些微的糖尿病，他很擔心後事的事情，就找我
    商量，表示他不想回大陸，也不想進榮家，希望我及我的家
    人繼續照顧，去世之後的後事也由我及我的家人處理，他表
    示如果他的後事處理完後，他的財產還有剩餘，就全部贈與
    給我的女兒，因此他才會書立此份遺囑，當天是在我家的客
    廳親筆書立的」、「（問：遺囑旁邊也增加一些文字，是否
    他自己書立？）是的」等語，足認系爭遺囑確係楊金枝所自
    書無疑。
五、至被告所辯該遺囑僅記載年月，而無日期之註記；在該遺囑
    有加字，卻未註明增字並另行簽名；該遺囑文中有錯字未更
    正；其中所述繼承，與遺贈之意有別等情，因屬遺囑有效性
    及遺囑文義解釋之問題，無關乎本件遺囑形式真正性。況按
    民法第1190條規定: 「自書遺囑者，應自書遺囑全文，記明
    年月日，並親自簽名。如有增減，塗改，應註明增減、塗改
    之處所及字數，另行簽名」，旨在保障立囑人之真意，以昭
    慎重，並避免糾紛，非因有此情形，而謂所立自書遺囑不生
    效力。查本件系爭遺囑係楊金枝自書遺囑全文，且記名書立
    年月並簽名，業如前所認，是其雖疏未記載日期，但由證人
    包昌國上開證詞，可知該遺囑確係於94年10月間某日作成，
    非漫無可得特定之範圍，與全未記載年月日之情形有別。再
    系爭遺囑首行「立遺囑人」之「囑」字固屬增字，且楊金枝
    未註明增字處所、字數及在該處簽名，但系爭遺囑標題既已
    表明為「遺囑」，末尾亦載明「立遺囑人楊金枝」，則楊金
    枝未為上開行為顯不影響遺囑本文內容。另系爭遺囑第4 行
    「特立" 比" 遺囑」等語，經綜觀系爭遺囑前後文義，應係
    「特立" 此" 遺囑」之筆誤或錯字，且該錯誤並未影響遺囑
    內容之真意。是揆諸上開說明，本院認被告所指上情對系爭
    遺囑之效力均未有影響，附此敘明。
六、從而，原告請求確認楊金枝於94年10月某日所作之自書遺囑
    為真正，核屬有據。
七、訴訟費用負擔之依據:民事訴訟法第78條。
中    華    民    國   100    年    10    月    27    日
                  家事法庭法  官  古秋菊
以上正本係照原本作成
如對本判決上訴，須於判決送達後20日內向本院提出上訴狀。
中    華    民    國   100    年    10    月    27    日
                            書記官  林佩萱